【裁判字號】    99,簡上,134
【裁判日期】    990618
【裁判案由】    拆屋還地
【裁判全文】
臺灣高雄地方法院民事判決             99年度簡上字第134號
上  訴  人  丙○○
訴訟代理人  宋國城律師
被上訴人    乙○○
            甲○○
上列當事人間請求拆屋還地事件，上訴人對於中華民國99年3 月
9日 本院旗山簡易庭第一審判決（98年度旗簡字第157 號）提起
上訴，經本院於99年6 月2 日言詞辯論終結，判決如下：
    主      文
上訴駁回。
第二審訴訟費用由上訴人負擔。
    事實及理由
一、上訴人主張：伊與訴外人李豐振（已於97年間死亡）於民國
    79年8 月26日就伊所有高雄縣美濃鎮○○段712 地號土地（
    面積54.39 平方公尺，下稱系爭712 地號土地；重測前為同
    段881 地號，重測前面積為78平方公尺）與李豐振所有之同
    段709 地號土地（下稱系爭709 地號土地）成立土地交換契
    約，因李豐振未給付價金而未辦理所有權移轉登記，詎李豐
    振已在系爭712 地號土地上興建門牌號碼高雄縣美濃鎮○○
    路11號之未保存登記建物（下稱系爭建物）使用。嗣系爭71
    2 地號部分土地於80年間因政府辦理徵收，至98年6 月間進
    行施工拓寬而拆除李豐振所興建之系爭建物，詎李豐振之配
    偶即被上訴人甲○○與被上訴人乙○○竟共同搭建新建物，
    無權占有系爭712 地號土地，爰依民法第767 條之規定，請
    求被上訴人將系爭712 地號土地上之地上物拆除，並返還占
    用土地予伊，於原審聲明：被上訴人應將坐落高雄縣美濃鎮
    ○○段712 地號土地如原審判決附圖所示A 部分面積18平方
    公尺之地上物拆除，並將土地返還予上訴人。
二、被上訴人則以：上訴人於78年間與李豐振簽訂土地交換契約
    前，即在李豐振所有系爭709 地號土地上興建建物而占用，
    嗣李豐振有意修建系爭建物，乃與上訴人先後於78年間及79
    年間簽訂土地交換契約，李豐振因而於80年間修建系爭建物
    經營餐廳。98年間系爭712 地號部分土地因遭政府徵收並拓
    寬道路，李豐振所興建之系爭建物遭部分拆除後，被上訴人
    甲○○基於安全考量乃加以簡易修繕，並非新建，且亦與被
    上訴人乙○○無關。依上訴人與李豐振所簽訂之土地交換契
    約，李豐振以其所有系爭709 地號土地中之8.6 坪土地及新
    台幣（下同）7 萬8 千元，與上訴人所有系爭712 地號土地
    中之6.7 坪土地互為交換，李豐振於去世前屢催上訴人履約
    ，甲○○亦曾向上訴人請求租售，均遭上訴人拒絕，且該占
    用部分如遭拆除，將影響系爭建物結構安全等語，資為抗辯
    ，於原審聲明：上訴人之訴駁回。
三、本件原審對於上訴人之請求判決全部敗訴，上訴人聲明不服
    ，提起上訴，並於本院聲明：(一)原判決廢棄。(二)被上訴人應
    將坐落高雄縣美濃鎮○○段712 地號土地如原審判決附圖所
    示A 部分面積18平方公尺之地上物拆除，並將土地返還予上
    訴人。被上訴人則於本院聲明：上訴駁回。
四、兩造不爭執之事項：
  (一)上訴人所有坐落高雄縣美濃鎮○○段712 地號，面積54.39
    平方公尺土地上建有未保存登記之建物，占有之面積如高雄
    縣美濃地政事務所美測鑑字第1960號土地複丈成果圖所示編
    號A 部分18平方公尺。
  (二)系爭未保存登記建物門牌號碼為高雄縣美濃鎮○○路11號，
    係78年間由甲○○之先夫李豐振與上訴人成立高雄縣美濃鎮
    ○○段709 號土地與712 地號土地之土地交換契約時，由李
    豐振越界建築在上訴人所有系爭712 地號土地上，當時上訴
    人對李豐振越界建築之情事知悉且未表示異議。嗣上開兩筆
    土地因故未辦理登記，致換地不成。
  (三)系爭709 地號土地所有權人原為李豐振，俟李豐振於97年間
    過世後，該土地由其子李子豪辦理繼承登記後，又與鄰地
    717 地號土地之所有權人即被上訴人乙○○辦理分割，現系
    爭709 地號土地之所有人為李子豪及乙○○，權利範圍分別
    為萬分之7501及萬分之2499。
  (四)系爭712 地號土地因進行路面拓寬工程，政府於80年間徵收
    系爭712 地號部分土地，致有拆除李豐振所建上開未保存登
    記建物之一部分，拆除後系爭建物仍占有系爭712 地號土地
    共18平方公尺。
  (五)系爭建物目前仍由甲○○經營飲食店，並有事實上之管理權
    。
五、本件之爭點：
  (一)本件有無越界建築法律關係之適用？系爭建物越界部分上訴
    人是否已不得再請求拆除？
  (二)上訴人請求被上訴人拆屋還地有無理由？
六、本院之判斷：
  (一)按「土地所有人建築房屋非因故意或重大過失逾越地界者，
    鄰地所有人如知其越界而不即提出異議，不得請求移去或變
    更其房屋。但土地所有人對於鄰地因此所受之損害，應支付
    償金。」，98年1 月23日修正後之民法第796 條第1 項本文
    定有明文。此項因相鄰關係致一方之所有權擴張而他方之所
    有權受有限制，其權利義務對於嗣後受讓該不動產而取得所
    有權之第三人仍繼續存在。又按「修正之民法第796 條及第
    796 條之1 規定，於民法物權編修正施行前土地所有人建築
    房屋逾越地界，鄰地所有人請求移去或變更其房屋時，亦適
    用之。」，同日修正之民法物權編施行法第8 條之3 亦定有
    明文。
  (二)經查，上訴人與甲○○之先夫李豐振曾先後於78年間及79年
    間，就上訴人所有之系爭712 地號土地及李豐振所有之系爭
    709 地號土地成立土地交換契約，嗣由李豐振在上訴人所有
    之系爭712 地號土地上興建系爭建物，鄰地系爭712 地號土
    地所有人即上訴人於李豐振興建系爭建物時，知悉其越界情
    事而未即表示異議，已如前述，是李豐振係因與上訴人簽訂
    上開土地交換契約，始在上訴人所有之系爭712 地號土地上
    興建系爭建物，自難謂其有何故意或重大過失可言，且上訴
    人於李豐振興建系爭建物時，既已知悉越界建築情事，而不
    即為異議，尚難謂無民法第796 條之適用。又系爭712 地號
    土地因進行路面拓寬工程，政府於80年間徵收系爭712 地號
    部分土地，致系爭建物遭拆除一部分，拆除後系爭建物占有
    系爭712 號土地共18平方公尺，亦如前述，且觀之卷內所附
    拆除後之照片，系爭建物僅係部分拆除，被上訴人並無重新
    建築他建物之情形，故上訴人主張：98年6 月間進行施工拓
    寬而拆除李豐振所興建之系爭建物，被上訴人有另行搭建新
    建物而無權占有系爭712 地號土地云云，並非可採。職是之
    故，系爭建物雖有占用系爭712 地號土地，惟因有民法第
    796 條第1 項之適用，故上訴人以不得再請求移去或變更系
    爭越界建築之建物，至於上訴人是否另得依民法第796 條第
    2 項規定，請求被上訴人以相當之價額購買越界部分之土地
    及因此形成之畸零地，則非本件所能審究，附此敘明。
七、綜上所述，系爭建物雖有占用上訴人所有系爭712 地號土地
    ，惟上訴人於知其越界時並未及時提出異議，且系爭建物當
    初於越界建屋時，李豐振亦無故意或重大過失，故上訴人已
    不得再請求移去或變更。從而，上訴人依民法第767 條之規
    定，請求被上訴人拆除系爭建物占用系爭712 地號土地部分
    ，並將土地返還上訴人，為無理由，不應准許。原審所為上
    訴人敗訴判決之理由雖與本院認定者不同，惟其結論相同，
    自無違誤，上訴意旨指摘原判決不當，求予廢棄，並無理由
    ，應予駁回。
八、據上論結：本件上訴為無理由，依民事訴訟法第436 條之1
    第3項 、第449 條第2項、第78條，判決如主文。
中    華    民    國    99    年    6     月    18    日
              民事鳳山分庭審判長法  官  楊富強
                                法  官  林意芳
                                法  官  何悅芳
上開正本係照原本作成。
本判決不得上訴。
中    華    民    國    99    年    6     月    18    日
                                書記官  陳俐嫺

司法院資訊處製作；財團法人民間司法改革基金會備份。
